【裁判字號】    88,上易,4528
【裁判日期】    890316
【裁判案由】    竊佔等
【裁判全文】
台灣高等法院刑事判決                          八十八年度上易字第四五二八號
    上  訴  人
    即  被  告  丙○○
    選任辯護人  吳旭洲
                吳宗輝
右上訴人，因竊佔案件，不服台灣桃園地方法院，八十七年度易字第三０六七號，中
華民國八十八年七月十二日第一審判決（起訴案號：台灣桃園地方法院檢察署八十七
年度偵字第七六七一號），提起上訴，本院判決如左：
        主  文
上訴駁回。
        事  實
一、丙○○意圖為自己不法之利益，明知如附圖紅線範圍內坐落桃園縣八德市○○路
    下庄子段四六、四六之六至四六之十九、四六之二三至四六之三九、四六之四四
    至四六之六六、四六之六八至四六之八二、四六之八四至四六之九五、四六之一
    ０四、四六之一０五地號及未登記國有土地０．００二六公頃，共八十五筆，面
    積總計０．六０九二公頃，非其個人單獨所有之土地，於未取得土地全體所有權
    人或共有人之同意下，竟於民國(下同)八十七年四月間擅自在前揭土地上盜取土
    石，挖掘大洞後，再傾倒工程廢土、廢棄物及垃圾，形成高達一層樓高度之廢土
    丘，將上開土地予以竊佔使用，完全排除其餘共有人之管領使用。
二、案經告訴人甲○○訴由台灣桃園地方法院檢察署檢察官偵查起訴。
        理  由
一、訊據被告丙○○坦承自八十七年四月間起有在如附圖所示之紅線範圍內之地號土
    地上採取土石及傾倒廢土等情，惟矢口否認有竊盜及竊佔犯行，辯稱：邱阿連祭
    祀公業就坐落桃園縣八德市○○○段四六地號土地，原擁有三六分之十二持分，
    祭祀公業之前管理人邱阿元因未經邱阿連祭祀公業所有派下員之同意，擅自將系
    爭土地持分出賣予案外人吳芳雲，事後吳芳雲無法取得派下員之印鑑證明書、戶
    籍謄本、蓋有派下員印鑑之同意書，致無法過戶，吳芳雲乃再出面分別與派下員
    就系爭土地分別簽定買賣契約，當初雙方言明，於吳芳雲繳納第二期款後始得辦
    理過戶，詎吳芳雲在繳納第一期款後即將土地過戶與案外人黃銘德，前揭土地並
    未點交予黃銘德，且在吳芳雲未繳交買賣價金前，邱阿連祭祀公業對坐落桃園縣
    八德市○○○段四六地號土地之占有，並非無權占有，而伊使用系爭土地係基於
    八十七年三月二十五日與邱阿連祭祀公業簽定之租賃契約而來，伊拒不當交系爭
    土地予甲○○實係出於保護祭祀公業邱阿連尾款債權之意思，主觀上並未具竊佔
    故意，又系爭土地現存之泥土，係伊租予案外人暫時放置所致，在系爭土地上挖
    掘泥土，非伊所為云云。
二、惟查：
(一)坐落桃園縣八德市○○路下庄子段四六地號土地（嗣於八十六年七月五日因分割
    而增加四六之三至四六之一二二地號土地），依卷內所附土地登記簿謄本所示，
    其登記所有權人為：告訴人甲○○應有部分二七一五分之一八七一、案外人曾素
    貞應有部分二七一五分之二三四、張貴蘭應有部分二七一五分之四八、張貞梅應
    有部分二七一五分之四０、洪鏈瑛應有部分二七一五分之六二、呂源興應有部分
    二七一五分之二二六、曾聰立應有部分二七一五分之二三四，其中告訴人甲○○
    所有部分，原係「邱阿連祭祀公業」所有(持分三十六分之十二)，嗣該祭祀公業
    之管理人邱阿元於八十三年十二月十五日將所有權應有部分以新台幣（下同）八
    百六十四萬三千六百四十元之價格出賣予案外人吳芳雲，該祭祀公業土地由吳芳
    雲指定過戶予黃銘德，嗣再於八十五年八月八日出售並過戶予甲○○，已據告訴
    人甲○○供明，復有上開土地登記簿謄本、被告所提出四十六地號所有權人明細
    (分割前)及本院八十五年度上訴字第五四八七號刑事判決在卷可稽，是告訴人甲
    ○○於八十五年八月八日已取得系爭土地之所有權。
(二)被告傾倒廢土之地號及面積，經原審會同告訴人甲○○、被告及八德地政事務所
    人員於八十八年三月五日到現場指界測量，係坐落桃園縣八德市○○路下庄子段
    四六、四六之六至四六之十九、四六之二三至四六之三九、四六之四四至四六之
    六六、四六之六八至四六之八二、四六之八四至四六之九五、四六之一０四、四
    六之一０五地號土地及未登記國有土地０．００二六公頃，共八十五筆，面積總
    計０．六０九二公頃，此有勘驗筆錄、八德地政事務所八十八年三月十二日八八
    德地二字第八八０五五二號函附土地複丈成果圖一份（詳如附圖所示）在卷可參
    ，並有勘驗筆錄及現場照片在卷可考。被告於警訊及原審調查時亦自承係其本人
    在上開系爭土地上傾倒廢土不諱 (見原審卷第六七、一０八頁），而觀之卷內所
    附之現場照片所示，前揭土地確有被盜取土石，挖掘大洞後，再傾倒工程廢土、
    廢棄物及垃圾，形成高達一層樓高度之廢土丘等情，被告嗣後辯稱：系爭土地現
    存之泥土，係伊租予案外人暫時放置所致，在系爭土地上挖掘泥土，非伊所為云
    云，既未指出租予何人，顯係卸責之詞，不足採信。
(三)被告雖辯稱：伊係徵得祭祀公業邱阿連同意而使用系爭土地云云，提出祭祀公業
    派下員成員之租賃契約乙份為憑，並舉證人邱垂清、邱兩柏（即派下員）、胡盛
    林（即派下員成員邱鴛鴦之夫）於原審到庭證述確有簽署租賃契約等語，然查，
    邱阿連祭祀公業之派下員有邱阿元、邱垂樁、邱隆正、邱輝雄、邱垂庭、邱垂祥
    、邱百宏、邱德旺、邱海煌、邱垂清、邱政雄、邱政則、邱瑞松、邱兩成、邱兩
    宮、邱兩柏、邱兩輝、邱秀雄、邱有文、邱顯金、邱顯真、邱顯鎮、邱顯政、邱
    鴛鴦、邱顯熙、邱木火及被告，計二十七人，並推舉邱阿元為管理人，此有該祭
    祀公業於八十三年八月十三日向八德鄉公所備查所造具派下員變動名冊及申請書
    在卷可佐 (見原審卷第二一四、二一五、二一九、二二０頁) ，而觀之簽署上開
    租賃契約者僅派下員邱瑞松、邱正興、邱百宏、邱秀雄、邱有文、邱顯貴、邱垂
    清、邱鴛鴦、邱垂樁、邱德旺、邱隆正、邱兩柏等十二人(見原審卷第二三三頁)
  ，被告既未徵得邱阿連祭祀公業管理人邱阿元同意，復未取得全體派下員同意而
    使用系爭土地，殊難以取得部分派下員同意即泛指業已取得邱阿連祭祀公業同意
    。而況，如附圖所示之地號土地，除「邱阿連祭祀公業」擁有部分所有權外，尚
    有共有人曾素貞、張貴蘭、張梅貞、洪鏈瑛、呂源興、曾聰立等人，被告亦不諱
    言並未徵得其等同意，且「邱阿連祭祀公業」擁有之土地已於八十五年八月八日
    業已移轉登記為告訴人甲○○所有，八十七年三月十五日又何能同意被告使用系
    爭土地？另被告所舉之證人邱創海、乙○○於本院調查時亦證稱：被告僅提起使
    用系爭土地，並未正式徵得祭祀公業邱仲仁及祭祀公業邱向榮同意等語 (見本院
    八十九年一月十一日、二月十五日訊問筆錄），是被告明知未取得系爭土地全體
    所有人同意，即擅自在前揭地號土地內竊取土石，形成大洞後，再大量傾倒廢土
    ，形成達一層樓高度之土丘，完全排除所有人之管領使用，其顯然具有為自己不
    法所有之意圖，至為明顯。被告辯稱已取得部分宗族派下員成員之租賃契約，即
    認有權使用系爭土地，顯有所誤，殊無足取。
(四)至被告另辯稱：前揭土地所有權應有部分之買賣契約及所有權移轉登記有爭議，
    祭祀公業之派下員對祭祀公業管理人邱阿元、土地買受人吳芳雲、登記取得所有
    權應有部分之黃銘德已提起自訴，追訴邱阿元等人涉犯詐欺、偽造文書等罪責，
    現仍訴訟中，尚未確定，且系爭土地尚未點交云云，並提出台灣台北地方法院八
    十四年度自字第七四四號、台灣高等法院八十五年度上訴字第五四八七號刑事判
    決各一份為證，惟查，被告雖為邱阿連祭祀公業派下員，本件被告究否構成竊盜
    及竊佔罪，其爭點應在於被告使用系爭土地有無徵得全體所有人或共有人之同意
    ，而上開爭訟及系爭土地有無點交乃存在於祭祀公業邱阿連與買受人吳芳雲及登
    記所有人黃銘德間有關買賣契約履行問題，誠與被告無涉，被告徒以上開理由主
    張有權使用系爭土地，殊難憑採。綜上所述，本件事證明確，被告犯行洵堪認定
    。
三、核被告所為，係犯刑法第三百二十條第一項之竊盜罪、同條第二項之竊佔罪。其
    所犯前揭二罪間，具方法結果之牽連關係，應從一重依竊佔罪處斷，此部分公訴
    人認係想像競合犯關係，容有誤會，併予敘明。原審適用刑法第三百二十條第一
    項、第二項、第五十五條、罰金罰鍰提高標準條例第一條前段，審酌被告犯罪動
    機、目的、行為手段、犯罪所生危害及其犯罪後態度等一切情狀，而量處有期徒
    刑一年，經核認事用法並無不合。被告上訴意旨，仍執陳詞，否認犯罪，核無理
    由，上訴應予駁回。
據上論斷，應依刑事訴訟法第三百六十八條，判決如主文。
本案經檢察官劉惟宗到庭執行職務
中    華    民    國    八十九    年        三        月      十六      日
                            台灣高等法院刑事第七庭
                                審判長法  官  蘇  隆  惠
                                      法  官  施  俊  堯
                                      法  官  許  文  章
右正本證明與原本無異。
不得上訴。
                                      書記官  廖  嫣  雯
中    華    民    國    八十九    年        三        月      十七      日
附錄：本案論罪科刑法條全文
刑法第三百二十條第一項、第二項：
意圖為自己或第三人不法之所有，而竊取他人之動產者，為竊盜罪，處五年以下有期
徒刑、拘役或五百元以下罰金。
意圖為自己或第三人不法利益，而竊佔他人之不動產者，依前項之規定處斷。
前二項之未遂犯罰之。


司法院資訊處製作；財團法人民間司法改革基金會備份。
